最高法院刑事判決　　　　　　　　　　　　　　　九十一年度台上字第七二三○號
　　上　訴　人　甲○○
右上訴人因違反期貨交易法案件，不服台灣高等法院台南分院中華民國八十九年十月
二十四日第二審判決（八十九年度上訴字第一一五一號，起訴案號：台灣雲林地方法
院檢察署八十九年度偵字第五四號），提起上訴，本院判決如左：
    主  文
原判決撤銷，發回台灣高等法院台南分院。
    理  由
原判決以上訴人甲○○係訊業國際有限公司（下稱訊業公司）之負責人，明知訊業公
司之登記營業項目，為「投資顧問業」及「企業經營管理顧問業」，並不包括外國貨
幣、票據及有價證券之外匯業務；且外匯業務為特許業務，包括仲介「外幣保證金交
易」等外匯業務之仲介，須經中央銀行之許可，限由中央銀行核准之外匯指定銀行辦
理；又「外幣保證金交易」為期貨交易法所規定「外匯保證金交易」之一種，任何公
司、行號或個人未經財政部證券暨期貨管理委員會（下稱證期會）核准，不得經營或
仲介。竟貪圖利益，自民國八十八年七月間起（訊業公司於八十八年十月十六日始完
成設立登記），未經證期會許可，擅自提供即時行情、電腦價位諮詢資訊、電話等設
備，供所招攬之不特定客戶下單進行「外幣保證金交易」，從中抽取手續傭金，而經
營公司登記範圍外之期貨交易業務。其經營方式係在中國時報等報紙，刊登徵聘「內
勤助理」、「晚班兼職文書」等廣告，藉此招徠曾惠娜、王美鈴及莊惠琴等不特定人
應徵，嗣輔導外匯買賣專業知識後，曾惠娜等人即自行繳交美金五千元至一萬元不等
之保證金，與澳門宏晟國際顧問公司（下稱宏晟公司）簽訂買賣合約書，並將保證金
匯入宏晟公司指定之澳門「大亨銀行」帳戶後，即成為訊業公司客戶。再由訊業公司
提供即時行情、電腦價位諮詢資訊、電話等設備，供客戶自行向宏晟公司下單買賣日
圓、歐元、瑞士法朗及英鎊等外幣，以「口」為單位，每口保證金為一千美元，由宏
晟公司按每口交易數量，抽取手續費七十美元，其中五十美元充供訊業公司之傭金。
迄八十八年十二月七日、八十九年二月二日先後經法務部調查局雲林縣調查站搜索查
獲，並扣得對帳單八張、日結單、客戶結算表、宏晟公司匯款單、客戶授權書、客戶
基金紅利、ＣＤＰ表、宏晟公司買賣合約書、公司執照及營利事業登記證影本、外匯
簡介及講義各一冊、支票影本一張、員工薪資表二張、電信費收據及通話明細清單一
冊、中國時報分類廣告費收據一冊及下單錄音帶二捲、每日行情表、客戶基金紅利登
報徵人資料、員工薪資資料交易紀錄資料、客戶日結單平倉紀錄各一冊、及買賣合約
書二本等物。因而撤銷第一審論處上訴人未經許可，擅自經營期貨顧問事業罪刑之判
決，改判論處上訴人違反非期貨商不得經營期貨交易業務之規定罪。固非無見。
惟查，(一)、原判決以上訴人仲介外幣保證金交易，屬於期貨仲介之一種，而期貨仲介
又屬於期貨商之業務。乃上訴人竟未經許可經營期貨業務，係違反期貨交易法第五十
六條第一項之規定，應依同法第一百十二條第三款之規定處罰，因而變更檢察官所引
期貨交易法第八十二條第一項、第一百十二條第五款之起訴法條。惟查原審並未於調
查或審判程序中對上訴人告知上開法條之變更，其未踐行刑事訴訟法第九十五條規定
應行告知之事項，使上訴人有充分辯論之機會，自欠允洽。(二)、對於本案扣押之證物
，上訴人於偵查中供述，「（該等扣押物之內容及用途各為何？）答：證物編號伍『
客戶授權書』係本公司客戶委託本公司ＡＥ代為操作下單之授權書等語（見偵查卷八
十九年偵字第五十四號第七頁）」。另證人曾惠娜證述：「……並曾為公司做『公司
戶』，意思是澳門宏晟國際有限公司的客戶不會操作，由我們二人（指渠與莊惠琴二
人）代為操作外匯保證金交易，……」（見同上偵查卷第十一頁）；證人王美玲亦證
述：「至八十八年十月底訊業公司經理甲○○要我轉任公司戶，代公司操作外匯買賣
。」、「我轉任訊業公司公司戶後，公司即開立一個帳戶九○○五給我，並給我美金
一萬九千六百三十九元給我操作外匯買賣，……」（見同上偵查卷第十五頁反面）各
情。倘均無訛，是否客戶係委由訊業公司代為操作下單？訊業公司是否從事經營期貨
經理事業，違反期貨交易法第八十二條第一項未經許可，擅自經營期貨經理事業之規
定，應依同法第一百十二條第五款論處？復上訴人對於證物編號柒「ＣＤＰ表」之用
途供稱，係渠公司職員依照每日四種貨幣之最高、最低價、開、收盤價，登錄於表上
供本公司製作技術分析表之用及客戶參考之用（見同上偵查卷第七頁）。如果無誤，
則上訴人是否於提供場所設備及相關外匯資訊外，尚從事提供研究分析意見或建議之
業務行為？併有違反期貨交易法第八十二條第一項，未經許可經營期貨顧問事業之規
定，亦應依同法第一百十二條第五款處罰？此等行為態樣如何，悠關法律之適用。原
審對上開事證未深入審究，自屬調查未盡。(三)、卷宗內之筆錄及其他文書可為證據者
，應向被告宣讀或告以要旨。刑事訴訟法第一百六十五條第一項定有明文。原審於八
十九年十月十七日審判期日訊問上訴人，對上訴人於調查站、偵查中、第一審及原審
調查中之陳述有何意見，以及提示扣案之帳單等文書時，僅為「提示」而己（見原審
卷第四十三、四十四頁），並未向上訴人宣讀或告以要旨，所踐行之調查程序自有瑕
疵。上訴人上訴意旨指摘原判決不當，非無理由，應認有撤銷發回之原因。至台灣雲
林地方法院檢察署函送該署九十一年度偵字第九一一號案卷，移請併案審理部分，案
經發回，應由原審併予審酌，附此敘明。又公司法已於九十年十一月十二日修正，舊
公司法第十五條規定關於公司不得經營登記範圍以外之業務之限制及處罰，業已刪除
。是上訴人縱有經營公司登記範圍以外業務之行為，已在不罰之列。案經發回，併應
注意及此。
據上論結，應依刑事訴訟法第三百九十七條、第四百零一條，判決如主文。
中      華      民      國    九十一    年     十二     月     十九     日
                              最高法院刑事第六庭
                                  審判長法官  吳  雄  銘
                                        法官  池  啟  明
                                        法官  石  木  欽
                                        法官  郭  毓  洲
                                        法官  吳  三  龍
      右正本證明與原本無異
                                              書  記  官
中      華      民      國    九十一    年     十二     月    二十三    日
